【裁判字號】    95,訴,693
【裁判日期】    950728
【裁判案由】    損害賠償
【裁判全文】
臺灣臺中地方法院民事判決  95年度訴字第693號
原      告  丙○○
訴訟代理人  乙○○
            何崇民律師
被      告  丁○○
            甲○○
上列被告因常業詐欺等案件，經原告提起請求損害賠償事件之附
帶民事訴訟（94年度附民字第347號），經本院刑事庭裁定移送
前來，本院於民國95年7月12日言詞辯論終結，判決如下：
    主    文
被告應連帶給付原告美金貳拾伍萬元。
訴訟費用由被告連帶負擔。
本判決第1項於原告以新台幣貳佰柒拾貳萬肆仟元供擔保後，得
假執行。
    事實及理由
甲、程序方面：
一、按訴狀送達後，原告不得將原訴變更，但擴張或減縮應受判
    決事項之聲明者，不在此限。民事訴訟法第255條第1項第3
    款定有明文。本件原告起訴請求被告應連帶給付美金25萬元
    ，及自民國（下同）93年10月起至清償日止，按年息百分之
    六計算之利息。嗣於本件訴訟進行中，捨棄利息部分之請求
    ，係屬減縮應受判決事項之聲明，核與首揭規定相符，應予
    准許，合先敘明。
二、被告丁○○經合法通知，無正當理由，未於最後言詞辯論期
    日到場，核無民事訴訟法第386條各款所列情形，爰依原告
    之聲請，由其一造辯論而為判決。
乙、實體方面：
一、原告起訴主張：被告丁○○、甲○○係夫妻，自民國（下同
    ）93年1月12日起，在臺中市○○路20號12樓之8成立「利得
    國際金融顧問有限公司」（下稱利得公司），並由第三人徐
    益彬（已歿）掛名充當登記負責人，實際上該公司運作係由
    擔任副總經理之丁○○及擔任總經理之甲○○（對外自稱何
    鈺玟）負責，共同招攬客戶，從事外匯保證金交易業務。被
    告二人復於93年1月13日，透過不知情之英屬維京群島商動
    點管理顧問有限公司臺灣分公司（下稱動點公司）居間聯絡
    ，以徐益彬名義，購買一虛設之Austar United Limited （
    91年11月9日依汶萊法律註冊，下稱奧斯塔公司），並由被
    告丁○○命不知情之利得公司行政職員王詩瑩繕打其等捏造
    之「奧斯塔聯合金融集團貨幣套利避險方案」，內容包含奧
    斯塔基金88年第1季至93年第1季獲利績效、投資報酬率、平
    均獲利概況表等不實資料後，由被告甲○○持以向原告及其
    配偶乙○○佯稱：奧斯塔公司乃歷史悠遠、業務遍布全球之
    績優公司，該公司發行之奧斯塔基金是一種套利基金，半年
    一期，每月計息，到期後保證取回本金，其本身曾投資奧斯
    塔基金半年，利潤優渥，已實際取回本利，利得公司現已募
    得500萬元美金投資奧斯塔基金云云，使原告及其配偶乙○○陷於錯誤，誤認奧斯塔公司確實存在且有營運，而奧斯塔
    基金為該公司合法募集之基金，因此簽署「管理外幣交易帳
    戶協議書」，並匯款二十五萬元美金（即93年5月7日原告匯
    款20萬元美金；93年5月14日由原告自其配偶乙○○帳戶內
    匯款5萬元美金）入香港上海匯豐銀行000000000000號帳戶
    ，作為購買奧斯塔基金之用，而受有損害。嗣被告丁○○再
    自上開香港上海匯豐銀行帳戶先後於93年5月10日匯款59,99
    4.04元美金至被告甲○○香港上海匯豐銀行臺北分行帳戶、
    93年5月18日匯款6萬元美金至其等借用之人頭張金洲國泰世
    華商業銀行臺中分行帳戶，供其等花用。嗣原告與其配偶乙○○係於93年10月間半年期限即將屆滿時，發現帳單有異，
    且遲遲未能領回本金，而依甲○○所交付之奧斯塔公司資料
    去電查詢，發覺該電話為動點公司香港辦公室之電話，始知
    受騙。被告之上開犯罪事實業經本院94年度金訴字第28號刑
    事判決認定在案，是原告因被告之不法侵權行為受有損害事
    實，堪以認定。爰依民法第184條第1項、第185條之規定，
    請求被告應連帶負擔損害賠償責任。並聲明：(1)被告應連帶
    給付原告美金25萬元。(2)願供擔保請准宣告假執行。
二、被告丁○○經合法通知，未於最後言詞辯論期日到場，惟其
    曾到庭答辯略以：這筆錢都沒有匯到我這邊來，惟我願意還
    給原告美金25萬元，但是我現在沒有錢等語。
三、被告甲○○則以：伊僅係受僱於利得公司，並不知利得公司
    有詐騙情事，伊亦無常業詐欺行為情事，伊之前也有從事類
    似的客戶投資，客戶也有收到正常的投資利得。況且，原告
    亦非第一次參加這種方式的基金，伊曾介紹原告其他的基金
    ，而原告亦因此有賺到錢，且原告所投資之金額亦直接匯入
    基金公司之專戶，伊並無詐欺之行為等語，資為抗辯。並聲
    明：駁回原告之訴。
四、本件兩造不爭執之事項：
  (一)93年5月7日原告匯款20萬元美金，93年5月14日原告以其丈
    夫乙○○帳戶內美金5萬元，由原告匯至香港上海匯豐銀行
    000000000000號帳戶，作為購買奧斯塔基金之用。
  (二)被告前揭詐欺行為，業經本院94年度金訴字第28號及台灣高
    等法院台中分院95年度金上訴字第619號判決罪刑確定在案
    。
  (三)93年1月12日成立利得公司，當時由徐益彬（已歿）登記負
    責人，而由被告丁○○擔任副總經理，被告甲○○（對外自
    稱為何鈺玟），業務是招攬客戶、從事外匯保證金交易。
  (四)如被告二人本件詐欺之侵權行為成立，對於損害額美金25萬
    元不爭執。
五、本件兩造爭執所在厥為：被告二人所為是否構成本件詐欺之
    侵權行為？茲說明如下：
  (一)查被告二人就被告丁○○曾為利得公司員工上課講解奧斯塔
    基金內容，並要求員工向客戶推銷奧斯塔基金，亦曾命王詩
    瑩繕打奧斯塔基金相關宣傳資料及郵寄對帳單予客戶，而原
    告係經由被告甲○○之推銷，始匯款二十五萬元美金作為購
    買奧斯塔基金之用，且嗣後該基金帳戶之款項先後匯至被告
    甲○○及其人頭帳戶等情不爭執。且原告於前開刑事案件本
    院審理時證述：91年間被告甲○○打電話向伊招攬業務，因
    此認識，當時甲○○在利基公司，伊透過甲○○購買利基公
    司銷售之基金，那次投資18萬元美金有實際取回本利。93年
    1、2月時，甲○○離開利基公司到中匯公司，伊又委託甲○○在中匯公司操作外匯保證金交易。93年5月間，甲○○向
    伊表示利得公司前老闆經營不善，現由甲○○及其夫丁○○
    接手管理，甲○○並向伊推銷奧斯塔基金，她說奧斯塔基金
    是套利基金，與先前在利基公司投資的基金型態一樣，她還
    說利得公司已募得500萬元美金投資奧斯塔基金，伊於是簽
    訂管理外幣帳戶協議書，並先後匯款20萬元美金、5萬元美
    金購買奧斯塔基金。93年10月間，伊發現所投資之奧斯塔基
    金有異樣，因為當時甲○○已經被關，伊就打電話問被告丁○○，問丁○○投資奧斯塔基金有無領回，丁○○說有取回
    部分，還說應該不會出問題。期滿後由訴外人蘇家珍幫忙辦
    理出金手續，但沒有領到任何錢，蘇家珍手機也關機，只用
    電子郵件表示有任何問題去找丁○○及甲○○。伊根據甲○○所留的奧斯塔公司電話號碼打電話過去詢問，對方說他們
    是動點公司香港辦公室，至此伊才知道被騙了等語，並有丙○○提出之管理外幣交易帳戶協議書2份、奧斯塔基金對帳
    單含信封，以及中央銀行外匯局93年12月8日台央外捌字第0
    930055053號函檢附之匯往國外受款人明細資料、國外匯款
    人匯入明細資料各1份附於前開刑案卷可稽，顯示原告於93
    年5月7日，匯款20萬元美金，同年5月14日，匯款5萬元美金
    至香港上海匯豐銀行0000000000 00號Austar UnitedLimite
    d之帳戶；而該帳戶則於93年5月10日匯款59994.04 元美金
    至被告甲○○香港上海匯豐銀行臺北分行，93年5月12日匯
    款96974元美金入陳國星荷蘭銀行松山分行，93年5月18日匯
    款6萬元美金入張金洲國泰世華商業銀行臺中分行。
  (二)奧斯塔公司係於91年11月9日，依汶萊法律設立之公司，利
    得公司於93年1月13日，透過動點公司居間聯絡，購買該已
    成立之奧斯塔公司，當時利得公司方面之聯絡人為陳長旺，
    利得公司負責人徐益彬之資料，亦是由陳長旺提供，有動點
    公司負責人葉素伶先後於93年12月17日、94年12月9日出具
    之2份函文附於前開刑案卷可佐。是奧斯塔公司既係於91年
    間始成立，且於93年初即由利得公司購買，則被告甲○○竟
    向丙○○稱：奧斯塔公司乃歷史悠遠、業務遍布全球之績優
    公司云云，顯屬不實，而其所提供之「奧斯塔聯合金融集團
    貨幣套利避險方案」內容所載該公司自88年第1季至93年第1
    季之基金獲利績效、投資報酬率、平均獲利概況表等，亦屬
    捏造甚明。且利得公司既係由訴外人陳俊蓉聯絡動點公司購
    買奧斯塔公司，以被告2人與陳俊蓉同在利得公司服務，而
    職列總經理、副總經理之主管職務，復具有姻親關係，則被
    告2人對奧斯塔公司已由利得公司買下，根本未發行招募奧
    斯塔基金等情，實無不知之理。其次，利得公司登記負責人
    徐益彬最高學歷為屏東家商畢業，退伍後與生母賴珈樺在南
    部生活，90年間搬到埔里與父親徐文俊同住，並以推銷信用
    卡及打零工為生，93年7月18日因車禍死亡，車禍前之工作
    為園藝造景工人等情，亦據徐文俊於前開刑案調查站證述在
    卷。是依徐益彬之學、經歷及居住地點，顯不可能設立利得
    公司或實際負責公司經營，其應僅係掛名之登記負責人。且
    證人王詩瑩於前開刑案本院審理時證述：92年11月，伊到利
    得公司應徵，即係由丁○○面試，當時公司只有丁○○、陳
    長旺與伊三人，丁○○是經理級主管，陳長旺是顧問，陳長
    旺即係到庭的陳俊蓉。甲○○是在93年農曆過年後進入公司
    擔任總經理，蘇家珍、洪佩芬是甲○○同時帶進公司的。公
    司經營業務有外匯保證金交易及奧斯塔基金，外匯保證金交
    易部分，主要是由丁○○及甲○○負責，奧斯塔基金部分，
    陳長旺有幫員工上過課，但他講的沒有人聽得懂，後來改由
    丁○○幫員工上課，上課的目的就是教員工如何向客戶推銷
    奧斯塔基金。卷內奧斯塔基金的宣傳資料，是丁○○拿其他
    基金叫伊照樣打字，打這些資料是要推廣業務時拿給客戶用
    的，奧斯塔基金對帳單上面的英文圓章是丁○○叫伊去刻的
    ，對帳單也是丁○○封好叫伊拿去寄，陳長旺曾拿給一張收
    據叫伊付錢給動點公司。93年10月間，丁○○告訴伊登記負
    責人徐益彬過世公司要收起來，伊在利得公司上班期間，只
    有看過徐益彬一次等語，及證人洪佩芬於前開刑案本院審理
    時亦證稱：伊在利得公司任職期間大約是93年4月到9月，擔
    任副理，工作內容是拜訪客戶推銷外匯保證金交易，公司決
    策階層為副總丁○○、總經理甲○○及陳顧問，陳顧問就是
    在場的陳俊蓉。甲○○是伊之前中匯公司的同事，甲○○介
    紹伊到利得公司上班，蘇家珍也是一起從中匯公司離開到利
    得公司上班等語，益徵徐益彬僅係利得公司掛名之登記負責
    人，而實際負責公司經營決策者為被告二人。
  (三)綜上，被告丁○○及被告甲○○之姊夫陳俊蓉於利得公司設
    立登記前，即已在利得公司任職，並由被告丁○○負責面試
    新進員工，且利得公司係由陳俊蓉出面聯絡動點公司買下奧
    斯塔公司，是被告二人對奧斯塔公司已被利得公司買下，但
    實際上並未發行招募奧斯塔基金應有所知，且奧斯塔基金對
    帳單其上英文圓章亦係被告丁○○命公司員工所刻，復參酌
    丙○○匯入奧斯塔基金帳戶之款項，隨即被匯至被告甲○○
    及其等使用之張金洲人頭帳戶等情，足見被告丁○○、甲○○確有與陳俊蓉共同以投資奧斯塔基金為詐術，詐騙丙○○
    等人款項之事實甚明，被告甲○○雖辯稱：利得公司成立之
    後我才去僅上班一個半月，我的底薪本來是每月3萬元，因
    我在之前任職的投資公司薪資較高，所以我跟負責人徐益彬
    商討以年薪200萬元來計算，如有招攬到資金，另外領取業
    績獎金，利得公司的同事有看過徐益彬到公司來，我們大家
    都叫他董事長，公司的總機小姐也知道他是董事長，對於他
    父親所稱他之前的行業，我們只是去公司上班，不可能去徵
    信他之前從事何業，徐益彬也以董事長自居，他有拿投資的
    資料給我們，我們無從調查、判斷公司董事長個人的身家狀
    況，而我去上班時，老闆並沒說不能招攬客戶，且跟中國信
    託商業銀行配合，所以我以為是合法的，我有招攬客戶沒錯
    ，只是努力拼業績，但我並非使用詐騙手段，我亦不知道利
    得公司有詐騙情事，我沒有詐欺情事，我之前也有從事類似
    的客戶投資，客戶也有收到正常的投資利得。我很後悔到這
    家公司上班，公司有營利事業登記證也有執照，我以為是合
    法正常的公司，我沒有徹底查清楚，也沒去查公司負責人的
    背景，另告訴人丙○○等有跟我一起投資奧斯塔基金，但我
    有再匯款給告訴人陳國星、丙○○等人，如我是詐騙集團我
    不可能再匯錢回去給告訴人陳國星等人，且如果我真的有詐
    騙意圖，不可能將告訴人投資的資金轉入帳戶中，又因我嗣
    後就入監服刑，沒有詐欺情事云云。另被告丁○○辯稱：我
    並非利得公司實際負責人，我沒有支付員工薪水，亦未實際
    接觸被害人，我只是負責公司之行政及文書工作，薪資每月
    固定為3萬元，我們不認識徐文俊，負責人徐益彬是我們去
    公司上班時，賴金蕉介紹我們認識的，很多公司投資資料只
    是交給我打字撰寫，我再交給王詩瑩，我沒有接觸客戶，也
    不認識這些客戶，不可能構成詐欺云云。惟查，被告2人共
    同詐欺之犯行甚明，已如前述。且查被告甲○○、丁○○二
    人在利得公司服務，職列總經理、副總經理之主管職務，為
    公司決策階層，證人王詩瑩92年11月，到利得公司應徵，係
    由被告丁○○面試，其間被告丁○○亦有為利得公司幫員工
    上課，教導員工如何向客戶推銷奧斯塔基金，並將奧斯塔基
    金的宣傳資料，由被告丁○○交予証人王詩瑩繕打該些資料
    用以推廣業務拿給客戶之用，而原告係經由被告甲○○之推
    銷，始匯款二十五萬元美金購買奧斯塔基金等情節，業據原
    告與證人王詩瑩、洪佩芬等人分別於前開刑案偵審中供述詳
    確，足見被告丁○○、甲○○確有共同以投資奧斯塔基金為
    詐術，詐騙原告丙○○款項之事實，被告2人前開所辯，應
    係諉卸之詞，不足採信。
  (四)本件被告2人施以詐術，使原告陷於錯誤而匯款25萬元美金
    之事實，亦經本院刑事庭以94年度金訴字第28號各判處有期
    徒刑3年2月，經被告2人提起上訴後，復於95年5月30日經台
    灣高等法院台中分院刑事庭判決上訴駁回在案，有該刑事判
    決書各1份在卷可考。故原告主張被告2人對原告前揭損害應
    負連帶賠償責任，自屬有據。
六、綜上所述，被告2人確有共同詐欺原告之不法行為。次按因
    故意或過失，不法侵害他人之權利者，負損害賠償責任。故
    意以背於善良風俗之方法，加損害於他人者亦同。違反保護
    他人之法律，致生損害於他人者，負賠償責任；又數人共同
    不法侵害他人之權利者，連帶負損害賠償責任，民法第184
    條第1項前段、後段、第2項，第185條第1項前段分別定有明
    文。第1項前、後兩段為相異之侵權行為類型。關於保護之
    法益，前段為權利，後段為一般法益。關於主觀責任，前者
    以故意過失為已足，後者則限制須故意以背於善良風俗之方
    法加損害於他人，兩者要件有別，請求權基礎相異，訴訟標
    的自屬不同（最高法院80年度台上字第3760號判決要旨參照
    ）。此即民法第184條規定係調和「行為自由」和「保護的
    權益」此兩個基本利益，區別不同的權益的保護，而組成侵
    權行為責任體系。被侵害者係他人權利時，只要加害人具有
    故意或過失，即應依民法第184條第1項前段負損害賠償責任
    。其被侵害者，非屬權利時，須加害行為係出於故意背於善
    良風俗方法（第184條第1項後段），或違反保護他人之法律
    （第184條第2項）時，被害人始得請求損害賠償。易言之，
    民法第184條第1項前段所保護的，限於權利，不及一般財產
    上之利益（純粹財產上損害、純粹經濟上損失）。一般財產
    上利益僅能依民法第184條第1項後段規定或第2項受到保護
    。立法者所以作此「區別性的權益保護」，係鑒於一般財產
    損害範圍廣泛，難以預估，為避免責任氾濫，特嚴格其構成
    要件，期能兼顧個人行為之自由。本件原告所請求遭被告2
    人詐騙之25萬元美金，核其性質原告係受有純粹財產上損害
    （純粹經濟上損失），而被告2人既係以詐欺之方法致原告
    受有上開財產上之損害，則顯係以背於善良風俗之方法加損
    害於原告。又刑法第339條第1項詐欺取財之規定，亦屬保護
    他人之法律，是被告依前開184條第1項後段、第2項及同法
    第185條第1項前段規定，即應就此對原告負有損害賠償之責
    。故而，原告本於上開侵權行為之法律關係，對被告2人連
    帶請求給付25萬元美金，洵屬適法，為有理由，應予准許，
    爰為判決如主文第一項所示。
七、本件原告勝訴部分，原告陳明願供擔保，聲請准予宣告假執
    行，經核無不符，爰酌定相當之擔保金額准許併宣告之。
八、本件事證已臻明確，兩造所為之其他主張，陳述並所提之證
    據，經審酌後，認均與本件之結論無礙，不再一一論述，併
    予敘明。
九、據上論結，本件原告之訴為有理由，依民事訴訟法第385條
    第1項前段、第78條、第85條第2項、第390條第2項，判決如
    主文。
中    華    民    國    95    年    7     月    28    日
                  民事第四庭    法  官  夏一
以上正本係照原本作成。
如對本判決上訴，須於判決送達後20日內向本院提出上訴狀。
中    華    民    國    95    年    7     月    28    日
                                書記官


司法院資訊處製作；財團法人民間司法改革基金會備份。
